【裁判字號】    89,上,160
【裁判日期】    890613
【裁判案由】    侵權行為損害賠償
【裁判全文】
臺灣高等法院民事判決                    八十九年度上字第一六○號
      上  訴  人  甲○○
                  乙○○
      被  上訴人  丙○○
右當事人間請求侵權行為損害賠償事件，上訴人對於中華民國八十八年十二月三日臺
灣宜蘭地方法院八十八年度訴字第一二五號第一審判決提起上訴，本院判決如左：
    主      文
上訴駁回。
第二審訴訟費用由上訴人負擔。
    事      實
甲、上訴人方面：
一、聲明：求為判決：(一)原判決廢棄。(二)被上訴人應給付上訴人乙○○新臺幣（下同
    ）二十六萬零四百五十元、上訴人甲○○七十三萬八千五百四十元及均各自上訴
    人八十八年六月二十五日原審準備狀送達上訴人翌日起，按年息百分之五計算之
    利息。(三)上訴人願供擔保，請准宣告假執行。
二、陳述：除與原判決記載相同者，茲引用之外，另補稱：被上訴人在施工過程使用
    重機械打樁，開挖地基，因震盪劇烈，造成上訴人房屋發生龜裂，磁磚脫落、漏
    水等情事，經上訴人多次陳情，派員會勘及暫緩核發使用執照，宜蘭縣政府始派
    技術人員林福壽前來會勘，惟規避責任不為處理，並責上訴人申請鑑定，上訴人
    乃向台灣省建築物公會申請鑑定。
乙、被上訴人方面：
一、聲明：求為判決：駁回上訴。
二、陳述：與原判決記載相同者，茲引用之。
    理      由
一、上訴人主張上訴人乙○○所有門牌號碼宜蘭市○○路○段一三八號房屋，及上訴
    人甲○○所有宜蘭市○○路○段一四六號房屋，與被上訴人所有坐落宜蘭縣宜蘭
    市○○○段七結小段八○之八地號土地相鄰緊接，被上訴人在上開土地建築地面
    六層新建工程時，未盡防免之責，致上訴人所有上開房屋多處龜裂、滲漏而受有
    損害，經上訴人申請臺灣省建築師公會宜蘭辦事處鑑定，受損部分之修復費估算
    分別為二十三萬七千九百五十元及六十九萬六千零四十元，並各支出鑑定費二萬
    二千五百元及四萬二千五百元，爰依侵權行為及民法第七百七十四條、第七百九
    十四條規定，求為命被上訴人給付上訴人乙○○二十六萬零四百五十元、上訴人
    甲○○七十三萬八千五百四十元，及各自準備狀送達翌日起至清償日止，按年息
    百分之五計算利息之判決。
    被上訴人則以上訴人房屋所以受損係因年久失修自然損壞所致，與伊所有系爭土
    地上之新建工程無關，上訴人就伊有何侵權行為未盡舉證之責，且伊僅係土地所
    有人，並非工程之承造人，自不負賠償責任等語，資為抗辯。
二、本件原審以：按民法第一百八十四條第二項所謂「違反保護他人之法律」，係指
    侵權行為人之行為，有違反保護他人法律之行為而言。本件被上訴人雖為系爭土
    地之所有人，惟上訴人所指於系爭土地上之地面六層新建工程，係由訴外人宏紀
    建設有限公司於八十六年七月四日委託精業營造股份有限公司承攬興建，此有宜
    蘭縣政府八十六年一月二十九日建局管字第六九四四號建造執照及八十七年十二
    月三十一日建局管字第五五八一號使用執照可稽，則被上訴人既非系爭工程之定
    作人，亦非實際施作工程之人，其並無違反民法第七百七十四條、第七百九十四
    條之客觀事實存在，故上訴人據此主張應推定被上訴人有過失，顯有誤會。次按
    損害賠償之債，以有損害之發生及有責任原因之事實，並二者之間，有相當因果
    關係為成立要件（最高法院四十八年台上字第四八一號判例參照）。又以侵權行
    為為原因，請求回復原狀或賠償損害者，應就其權利被侵害之事實負立證之責（
    最高法院十九年上字第三八號判例參照）。查本件上訴人申請臺灣省建築師公會
    宜蘭辦事處鑑定結果，僅就現場勘測各種損害狀況，及提出損害修復原則，並鑑
    估出損害修復費用，並未判斷上訴人所有房屋損害造成之原因為何，此有上訴人
    提出之臺灣省建築師公會宜蘭辦事處八十八年二月一日台建師宜鑑字第○一六號
    房屋損害修復鑑定報告書可稽，且證人即鑑定建築師張仲堅到庭結稱：「我們是
    鑑定損壞的狀況和修復費用，沒有鑑定到損害的原因，鄰近大廈蓋的情形，我們
    不清楚，系爭房屋損壞是在大廈蓋好之後，才找我們鑑定，所以不清楚損害的原
    因」、「因已蓋好了，不曉得當時施工的過程如何，所以現在再鑑定也沒辦法知
    道（損害的原因）」、「‧‧‧我們鑑定是就當時房屋損壞作紀錄，至於損害的
    原因是否因周圍有蓋房子，‧‧‧因我們沒看到鄰房施工過程，‧‧‧應該在開
    挖基礎過程中，有損壞就要提出來，現在提出來‧‧‧沒辦法了解當時施工的狀
    況」「沒有辦法回答（受損害房屋的裂痕）是新的裂痕或舊的裂痕，因我們沒有
    事先鑑定，新、舊裂痕有時會擴大，新的裂痕，三個月後也會變舊，沒辦法看到
    它發生的時間，沒有（應係無法）判斷新、舊裂痕的差別」（見原審卷第四三至
    四四頁），「我們接受鑑定的項目，只是要鑑定損害修復所需的方法和費用，至
    於損害造成的原因，因建築物已蓋好一年多了，我們不能推論是因鄰房基礎開挖
    導致的，如果要知道損害造成的原因，必須在損害發生之初，鄰房也還在興建時
    來鑑定，才能鑑定出原因，所以本件我們沒有判定是什麼原因造成損害，只是鑑
    定損害修復的情況。」等語（見原審卷第一○五頁），足見於鑑定當時，上訴人
    所有房屋之損害，是否由被上訴人所有系爭土地上興建地面六層工程所致，未經
    亦無從斷定，故難以該房屋損害鑑定報告書即認上訴人已盡舉證之責。至證人張
    仲堅、簡豐儀於初勘概況內雖記載：「1.一四六號為甲○○先生所有，為地上三
    層ＲＣ平房住宅（屋面加建鐵板防水板），因鄰房基礎開挖致牆體龜裂，平頂滲
    水，地坪覆材磚部份拱起。2.一三八號屬乙○○先生所有，為地上二層，後部三
    層（塔屋）雙併住宅，同因鄰房基礎開挖致牆體龜裂，窗材滲水。」等情，惟證
    人張仲堅亦證稱：「依我們作業的程序，須先到現場了解現況，所以先作初勘紀
    錄表，‧‧‧再認定鑑定所需的費用，之所以會寫因鄰房基礎開挖，是根據聲請
    人的陳述寫的，第一次並沒有作判斷，只是作房屋現況的描寫，評估要多少鑑定
    費用，繳費後才會進行正式的會勘‧‧‧初勘時並沒認定什麼原因導致房屋有損
    害的情形。」等語（見原審卷第一○四頁），是該初勘紀錄表亦不足據為有利於
    上訴人之認定。另上訴人提出之宜蘭縣政府八十八年四月七日八八府建管字第○
    三九六九三號函附切結書，係由訴外人宏紀建設有限公司出具，其內容為：「‧
    ‧‧惟貴府為顧及雙方權益解決損鄰糾紛，本公司同意配合貴府所為，俟受損戶
    完成鑑定報告後，如確為本公司施工損壞，則依鑑定報告內容之損壞賠償金額，
    比照『宜蘭縣損壞鄰房處理要點』，對受損戶作基本保障精神，提存台灣宜蘭地
    方法院‧‧‧」，並未敘及被上訴人承認已造成上訴人所有房屋如何之損害，實
    不足為被上訴人有侵權行為之證明。因認被上訴人並未有上訴人所指違反保護他
    人法律之行為，上訴人復未舉證證明被上訴人之行為，與上訴人房屋受損間有相
    當因果關係，從而，上訴人依侵權行為損害賠償請求權，請求被上訴人負損害賠
    償責任，於法無據，併其假執行之聲請，予以駁回，經核並無不合。
三、上訴人於上訴後雖另主張被上訴人在施工過程使用重機械打樁，開挖地基，因震
    盪劇烈，造成上訴人房屋發生龜裂，磁磚脫落、漏水等情事，經上訴人多次陳情
    ，派員會勘及暫緩核發使用執照，宜蘭縣政府始派技術人員林福壽前來會勘，惟
    規避責任不為處理，並責上訴人申請鑑定，上訴人乃向台灣省建築物公會申請鑑
    定云云，並聲請訊問證人林福壽。惟查林福壽到庭證稱，上訴人陳情本件損鄰事
    件時，被上訴人房屋結構體已完成，超過三十天，依法縣政府即不再列管等情，
    上訴人雖一再陳稱挖地基時，上訴人即有口頭告知本件損鄰情事，然上訴人之主
    張為證人林福壽所否認，上訴人就所言亦未能舉證以實其說，自不足以此推論上
    訴人之房屋損害係因被上訴人興建房屋挖地基或施工中所造成。
四、依上所述，上訴人於被上訴人興建房屋之初不積極行使權利，俟被上訴人房屋興
    建完成，始聲請鑑定主張系爭損害，而鑑定結果復不足為其有利認定，其提起本
    件訴訟，請求被上訴人賠償損害，要無足取，上訴人於原審駁回其訴後，仍執陳
    詞，求為廢棄改判，為無理由。
五、本件事證已臻明確，兩造其餘攻擊、防禦方法及所為之立證，與本判決結果不生
    影響，爰不一一審究，併此敘明。
據上論結，本件上訴為無理由，依民事訴訟法第四百四十九條第一項、第七十八條，
判決如主文。
中      華      民      國    八十九    年      六      月    十三      日
                                臺灣高等法院民事第十五庭
                                    審判長法  官  蘇  永  宜
                                          法  官  陳  昆  煇
                                          法  官  蔡    燉
右正本係照原本作成。
不得上訴。
中      華      民      國    八十九    年      六      月    十五      日
                                          書記官  張  文  惠


司法院資訊處製作；財團法人民間司法改革基金會備份。
